【裁判字號】    92,訴,3176
【裁判日期】    921231
【裁判案由】    給付使用土地補償金
【裁判全文】
臺灣高雄地方法院民事判決  九十二年度訴字第三一七六號
    原      告  高雄市政府
    法定代理人  乙○○
    訴訟代理人  林孜俞律師
    複  代理人  鍾美馨律師
    被      告  甲○○    住高.
右當事人間請求給付使用土地補償金事件，經於民國九十二年十二月二十三日言詞辯
論終結，本院判決如次：
    主      文
被告應給付原告新臺幣肆拾萬陸仟零捌拾元，及自民國九十二年七月十九日起至清
償日止，按週年利率百分之五計算之利息。
原告其餘之訴駁回。
訴訟費用由被告負擔。
本判決原告勝訴部分於原告以新臺幣壹拾肆萬陸仟元或等值之高雄銀行無記名可轉讓
定期存款單為被告供擔保後，得假執行。但被告如以新臺幣肆拾萬陸仟零捌拾元為
原告預供擔保，得免為假執行。
原告其餘假執行之聲請駁回。
    事      實
甲、原告方面：
一、聲明：
  (一)被告應給付原告新臺幣（下同）五十四萬五千零九十六元，及自支付命令聲請狀
    繕本送達翌日起算至清償日止，按週年利率百分之五計算之利息。
  (二)原告願供現金或等值之高雄銀行可轉讓定期存款單為擔保以代釋明，聲請宣告假
    執行。
二、陳述：
  (一)坐落高雄市○○區○○段二一二地號之土地，為原告所有，遭被告無權占用，並
    設籍在其上房屋（門牌號碼為高雄市○○區○○街二五○號），占用面積為一百
    一十五平方公尺（以下簡稱「系爭土地」）。被告並無占有使用系爭土地之權，
    竟無權占用系爭土地而受有利益，且原告因系爭土地遭被告占用，致無法對系爭
    土地為使用收益，受有損害，故被告自應就其無權占用系爭土地所受之利益，即
    相當於租金之利益，對原告負返還義務，爰依不當得利之法律關係，請求被告返
    還自八十八年一月一日起至九十一年十二月三十一日止，以系爭土地申報地價週
    年利率百分之五計算之不當得利。
  (二)對被告抗辯所為之陳述：原告對於基地租金與基地補償金計算標準不同，本件根
    據補償金計算依據係八十二年高市府財四字第第一五四二六號函。被告所提出之
    高雄市市有出租基地租金率計收標準修正條文，因修正案送行政院備查，經行政
    院秘書長函復「查其租金率與其他政府之公有土地租金率差異極大，除不敷管理
    成本，亦有失公平合理，似有不宜」，財政部國有財產局亦建議︰「基於政府一
    體，建議高雄市政府實施修訂租金率宜審慎考量公有基地租金率之一致性，避免
    國有及其他地方政府經管之公有土地承租人循低比較，造成民怨」，將暫不予施
    行，嗣內部檢討修正後，重送議會審議。房屋老舊與使用土地對價無關，被告請
    求將房地還給原告，原告認為被告應先將土地上之地上物拆除，再將土地還給原
    告，至於土地使用補償金在被告交還土地後，當然不再收取。
  (三)被告所稱之系爭土地對面房屋每月租金七千元部分，可能因面積大小不同，無法
    相比。
三、證據：提出土地登記謄本、地價謄本、高雄市政府八十二年六月三日八二高市府
    財四字第一五四二六號函、高雄市議會九十二年八月七日高市會財字第○九二○
    ○一五三號函、行政院秘書長九十二年十一月十八日院臺財字第○九二○○五九
    二七一號函、財政部九十二年十月二十七日臺財庫字第○九二○三一一七一三號
    函、財政部國有財產局九十二年十月二十日臺財產局管字第○九二○○二八九三
    五號函、照片八幀及電子地圖一幅。
乙、被告方面：
一、聲明︰駁回原告之訴及假執行之聲請；如受不利之判決，願供擔保聲請免為假執
    行。
二、陳述︰
  (一)原告主張補償金計算基準過高，係依據舊有標準計算，九十二年八月，高雄市議
    會，曾通過高雄市市有土地租金一律按申報地價週年利率百分之三計收。被告對
    於所占用之面積為一百一十五平方公尺與地號雖不爭執，惟該地號上住戶共有四
    戶，目前房地產下跌，原告依據十幾年前之標準計算租金，實在過高。
  (二)目前所使用之房屋年久失修，所以有白蟻侵蝕現象，可否請求原告將房屋、土地
    收回，免予收取補償金。系爭土地上之房屋係鈞院提供給被告居住之宿舍，當時
    房租津貼每個月只扣六百元，原告請求每個月一萬二千多元不合理。系爭土地所
    面臨之街道，大約二線道之寬度，附近的活動中心係三個里共用，剛蓋好。當地
    是住宅區，法院當初提供給被告當宿舍，被告也沒有供作商業使用，目前屋頂凹
    陷，如遇颱風可能會倒塌。
  (三)系爭土地對面也是更生保護會之房子，出租予其他人，結構是鋼筋混凝土，每個
    月租金為七千元，而本件房屋係木造，原告主張之補償金核算下來，每個月大約
    一萬餘元，實在過高。
三、證據︰提出高雄市市有基地租金率計收標準修正條文、本院九十一年度簡上字第
    三九一號民事判決（以上均為影本）。
丙、本院依職權調取本院九十二年度雄簡字第九四三號民事簡易訴訟程序第一審卷宗
    、九十一年度簡上字第三九一號民事簡易訴訟程序第二審卷宗（均含民事判決）
    、九十一年度簡上字第三○六號民事判決、九十二年度簡上字第三七號、九十二
    年度再易字第三四號民事判決。
    理      由
一、原告主張︰系爭土地為原告所有，遭被告無權占用，並設籍在其上房屋（門牌號
    碼為高雄市○○區○○街二五○號），占用面積為一百一十五平方公尺。被告並
    無占有使用系爭土地之權，竟無權占用系爭土地而受有利益，且原告因系爭土地
    遭被告占用，致無法對系爭土地為使用收益，受有損害，故被告自應就其無權占
    用系爭土地所受之利益，即相當於租金之利益，對原告負返還義務，爰依不當得
    利之法律關係，請求被告返還自八十八年一月一日起至九十一年十二月三十一日
    止，以系爭土地申報地價週年利率百分之五計算之不當得利等語。被告則以：原
    告主張補償金計算基準，係依據舊有標準計算，九十二年八月，高雄市議會，曾
    通過高雄市市有土地租金一律按申報地價週年利率百分之三計收。被告對於所占
    用之面積為一百一十五平方公尺與地號雖不爭執，惟該地號上住戶共有四戶，目
    前房地產下跌，原告依據十幾年前之標準計算租金，實在過高。且被告所使用之
    房屋年久失修，所以有白蟻侵蝕現象，可否請求原告將房屋、土地收回，免予收
    取補償金。系爭土地上之房屋係本院提供給被告居住之宿舍，當時房租津貼每個
    月只扣六百元，原告請求每個月一萬二千多元不合理。系爭土地所面臨之街道，
    大約二線道之寬度，附近的活動中心係三個里共用，剛蓋好。當地是住宅區，法
    院當初提供給被告當宿舍，被告也沒有供作商業使用，目前屋頂凹陷，如遇颱風
    可能會倒塌等語，資為抗辯。
二、原告主張被告無權占用原告所有之系爭土地（面積一百一十五平方公尺）而設籍
    並使用在其上之房屋，故被告應給付原告自八十八年一月一日起至九十一年十二
    月三十一日止之使用土地補償金等事實，並提出土地登記謄本及照片為證，且為
    被告當庭所不爭執屬實在卷（見九十二年十二月十日言詞辯論筆錄頁三），自應
    為信實。惟原告主張：被告所應給付上開使用土地補償金應依原告八十二年六月
    三日八二高市府財四字第一五四二六號函示內容，以系爭土地申報地價週年利率
    百分之五計算等詞，為被告執以前揭情詞置辯。是本件兩造間之爭執點厥為︰被
    告無權占有使用系爭土地而受有利益，以致原告無法對系爭土地為使用收益，受
    有損害，原告對於被告請求前揭期間之使用土地補償金計算標準如何，茲析述如
    次︰
  (一)按無法律上之原因而受利益，致他人受損害者，應返還其利益，但依其利益之性
    質或其他情形不能返還者，應償還其價額，民法第一百七十九條前段、第一百八
    十一條後段分別定有明文。又無權占有他人土地，可能獲得相當於租金之利益，
    為社會通常之觀念，最高法院著有六十一年臺上字第一六九五號判例可資參照。
    被告雖抗辯︰其所使用之系爭土地上房屋原為本院宿舍乙節，惟系爭土地上除原
    告所使用之房屋外，尚有門牌號碼為高雄市○○區○○街二四八號、二五二號、
    二五四號三幢建物，分別為訴外人湯延南、郭全林、蔡天保三人使用中，系爭土
    地上之四幢房屋並非本院管有宿舍，因當時本院首長兼任臺灣更生保護會高雄分
    會主任委員，鑑於本院職員宿舍有限，不敷配住，特准配予上訴人居住並逕與該
    會訂立租約，而被告及訴外人湯延南、郭全林、蔡天保等四人與臺灣更生保護會
    高雄分會間，自八十一年一月起，因租約期滿不再續約等情，此有九十一年三月
    十八日（九一）高貴總字第一八五二五號函證明書、第一八五二八號證明書及臺
    灣更生保護會高雄分會九十一年五月三十日（九十一）高更保總字第○七八號函
    可證，業據本院依職權調取本院九十二年度雄簡字第九四三號民事簡易訴訟程序
    第一審卷宗、九十一年度簡上字第三九一號民事簡易訴訟程序第二審卷宗（均含
    民事判決）、九十一年度簡上字第三○六號民事判決、九十二年度簡上字第三七
    號民事判決核閱無訛，被告對於系爭土地自無占有之法律上權源至明。是被告無
    權占用系爭土地，因而受有使用系爭土地之利益，致原告受有不能使用該土地之
    損害，該項利益依其性質無法返還，兩者間具有因果關係存在，揆諸上開法條及
    判例意旨，原告自得請求被告償還自八十八年一月一日起至九十一年十二月三十
    一日止相當於租金價額之不當得利。
  (二)又城市地方房屋之租金，以不超過土地及其建築物申報總價年息百分之十為限，
    土地法第九十七條第一項亦有明文，又上開規定於基地租用準用之。而基地租金
    之數額，除以基地申報地價為基礎外，尚須斟酌基地之位置、工商業繁榮之程度
    、承租人使用基地之經濟價值及所受利益等事項，並與鄰地租金相比較，以為決
    定，並非必達申報總地價年息百分之十最高額，最高法院著有六十八年臺上字第
    三○七一號判例足資參照。查被告無權占用之系爭土地面積為一百一十五平方公
    尺，為被告不爭執屬實在卷，而系爭土地門牌號碼為高雄市○○區○○街二五○
    號，係位在中華二路與自立一路間之支線道上，而三民街乃一雙向二車道，路幅
    並非寬廣，且附近建物林立，或充作住宅使用，或充作零售商店使用，顯與商業
    區中心工商業繁榮程度迥異，且斟酌原告所提出之土地登記謄本並無使用分區之
    記載，而被告所占用系爭土地僅係充作住宅使用，其所使用基地之經濟價值及所
    受利益殊與充作商業使用有別，此有原告提出之照片八幀及電子地圖一幅附卷足
    憑；被告固執以系爭土地對面房屋每月租金為七千元乙節，為原告否認在卷，而
    被告亦未舉證以實其說，尚難足採，本院另考量現今社會經濟景氣不佳，房地產
    價格低落，已非原告主張八十二年六月三日前揭函文之客觀情狀得以比擬等情，
    認為原告主張系爭土地依申報地價總價額年息百分之五計算相當於租金之不當得
    利補償金，猶嫌過高，應依申報地價總價額年息百分之四核定相當於租金之不當
    得利為適當，方為公允。
三、末按給付無確定期限者，債務人於債權人得請求給付時，經其催告而未為給付，
    自受催告時起，負遲延責任。其經債權人起訴而送達訴狀，或依督促程序送達支
    付命令，或為其他相類之行為者，與催告有同一之效力；遲延之債務，以支付金
    錢為標的者，債權人得請求依法定利率計算之遲延利息；應付利息之債務，其利
    率未經約定，亦無法律可據者，週年利率為百分之五，民法第二百二十九條第二
    項、第二百三十三條第一項前段及第二百零三條分別定有明文。查本件支付命令
    暨聲請狀繕本已於九十二年七月十八日送達被告，有送達證書乙紙在卷可考。
四、從而，原告本於系爭土地所有人而依據不當得利之法律關係，訴請被告給付自八
    十八年一月一日起至九十一年十二月三十一日止相當於租金之不當得利（八十六
    年七月及八十八年七月之申報地價均為每平方公尺二萬三千七百元）合計為四十
    三萬六千零八十元（計算式：23700×4%×115 X4=436080），及自支付命令聲請
    狀繕本送達翌日即九十二年七月十九日起至清償日止，按週年利率百分之五計算
    之利息，為有理由，應予准許；原告逾此部分之請求為無理由，應予駁回。
五、兩造陳明願供擔保各為聲請宣告假執行或免為假執行，關於原告勝訴部分，經核
    均與相關規定相符，爰分別酌定相當之擔保金額，併予以宣告之。至原告敗訴部
    分，其假執行之聲請，已失所附麗，應併予駁回。
六、本件事證已臻明確，兩造其餘之攻擊防禦方法及舉證，核於判決結果不生影響，
    爰不一一論斷，附此敘明。
據上論結，本件原告之訴為一部有理由、一部無理由，依民事訴訟法第七十九條、第
三百九十條第二項、第三百九十二條第二項，判決如主文。
中      華      民      國    九十二    年     十二     月    三十一    日
~B民事第二庭法  官  劉定安
右為正本係照原本作成。
如不服本判決，應於送達後二十日內，向本院提出上訴狀並表明上訴理由，如於本送
達前提起上訴者，應於判決送達後十日內補提上訴理由書（須附繕本）。
中      華      民      國    九十二    年     十二     月    三十一    日
~B      法院書記官  王壹理


司法院資訊處製作；財團法人民間司法改革基金會備份。
